---
title: "Türkiye’de Nüfus, Araç Artışı ve Trafik Kazaları İlişkisi (2009–2024)"
format:
  html:
    toc: true
    toc-location: left
    code-fold: true
    code-summary: "Kodu göstermek için tıklayınız"
execute:
  warning: false
  message: false
---

### Proje Konusu

Bu projede, Türkiye’de 2009–2024 yılları arasında nüfus artışı, trafiğe kayıtlı araç sayısı artışı ve trafik kaza sayısı arasındaki ilişki incelenmektedir. Amaç, bu üç göstergenin zaman içindeki değişimini birlikte değerlendirerek aralarındaki benzerlikleri ve farklılıkları ortaya koymaktır. Özellikle araç sayısının arttığı dönemlerde kaza sayısının aynı doğrultuda ilerleyip ilerlemediği analiz edilmekte, farklılaşma görülen yıllar ise yorumlanmaktadır.

### Araştırma Soruları

Bu proje kapsamında aşağıdaki sorulara yanıt aranacaktır:

1. 2009–2024 yılları arasında Türkiye nüfusu, trafiğe kayıtlı araç sayısı ve trafik kaza sayısı nasıl değişmiştir?
2. Araç sayısındaki artış ile kaza sayısındaki artış aynı yönde ve benzer hızda mıdır?
3. Nüfusa göre ve araç sayısına göre hesaplanan oranlar incelendiğinde trafik riskinde artış mı azalış mı görülmektedir?
4. Araç sayısı artmasına rağmen kaza sayısında düşüş görülen yıllar varsa, bu durum nasıl yorumlanabilir?

### Veri Kaynağı

Projede kullanılan temel veri seti TÜİK kaynaklı yıllık trafik verilerinden oluşturulmuştur. Veri setinde 2009–2024 dönemi için nüfus, trafiğe kayıtlı araç sayısı, toplam kaza sayısı, maddi hasarlı kaza sayısı, ölümlü-yaralanmalı kaza sayısı, ölü sayısı ve yaralı sayısı gibi değişkenler yer almaktadır. Nüfus sütunu da TÜİK verileri kullanılarak veri setine eklenmiştir.

### Gerekli Paketler

Bu proje kapsamında (readx1), (dplyr), (ggplot2), (scales), (knitr) kütüphaneleri kullanılmıştır.

```{r}
library(readxl)
library(dplyr)
library(ggplot2)
library(scales)
library(knitr)
```

### Veri Setinin Görünümü

Aşağıda analizde kullanılacak ham veri seti gösterilmektedir.

```{r}
trafik_raw <- read_excel("data/trafik_veri.xlsx", skip = 5)

names(trafik_raw) <- c(
  "yil",
  "nufus",
  "arac_sayisi",
  "kaza_sayisi",
  "maddi_hasarli_kaza",
  "olumlu_yaralanmali_kaza",
  "olu_sayisi",
  "yarali_sayisi"
)
```
```{r}
kable(trafik_raw, caption = "Ham veri seti")
```

Bu tablo, veri setinin temel yapısını göstermektedir. Veri yıllık gözlemlerden oluşmakta ve her yıl için nüfus, araç sayısı, kaza sayısı, ölü sayısı ve yaralı sayısı gibi temel göstergeleri içermektedir.

### Verinin R Ortamına Aktarılması

Aşağıda veri setinin analiz için uygun hale getirilmesi gösterilmektedir. Bu aşamada yıl ve diğer değişkenler sayısal formata dönüştürülmüş, boş satırlar temizlenmiştir.

```{r}
#| code-fold: false

trafik <- trafik_raw %>%
  mutate(
    yil = as.numeric(yil),
    across(-yil, as.numeric)
  ) %>%
  filter(!is.na(yil))
```

### Veri Yapısı ve İlk İnceleme

Bu aşamada, analiz için hazırlanan veri setinin yapısı incelenmiştir. Değişken isimleri, veri tipleri ve gözlem sayısı kontrol edilmiştir.

```{r}
dplyr::glimpse(trafik)
```

Aşağıda temizlenmiş veri setinin ilk birkaç satırı gösterilmektedir.

```{r}
kable(trafik, caption = "Temizlenmiş veri seti")
```

Bu ilk inceleme sonucunda veri setinin yıllara göre düzenli gözlemler içerdiği ve temel trafik göstergelerini karşılaştırmalı biçimde incelemeye uygun olduğu görülmüştür.

### Türetilmiş Değişkenler

Sadece ham sayıları incelemek yeterli olmayacağı için, nüfus ve araç sayısına göre normalize edilmiş yeni göstergeler oluşturulmuştur.

```{r}
#| code-fold: false

trafik <- trafik %>%
  mutate(
    arac_1000_nufus = arac_sayisi / nufus * 1000,
    kaza_100000_nufus = kaza_sayisi / nufus * 100000,
    kaza_10000_arac = kaza_sayisi / arac_sayisi * 10000,
    olu_100000_nufus = olu_sayisi / nufus * 100000,
    yarali_100000_nufus = yarali_sayisi / nufus * 100000
  )
```

Bu göstergeler sayesinde mutlak artışların yanında göreli risk düzeyi de değerlendirilebilmektedir.

### Keşifsel Veri Analizi

Bu bölümde Türkiye nüfusunun 2009 - 2024 yılları arasındaki değişimi, Türkiye'de bu yıllarda trafiğe kayıtlı araç sayısındaki değişim ve bu yıllarda meydana gelen kaza sayısı grafiksel olarak ifade edilmiştir.

### Yıllara Göre Nüfus Değişimi

```{r}
ggplot(trafik, aes(x = yil, y = nufus)) +
  geom_line(linewidth = 1) +
  geom_point(size = 2) +
  scale_x_continuous(breaks = trafik$yil) +
  scale_y_continuous(labels = label_number(big.mark = ".")) +
  labs(
    title = "Yıllara Göre Türkiye Nüfusu",
    x = "Yıl",
    y = "Nüfus"
  ) +
  theme_minimal()
```

Bu grafik, 2009–2024 döneminde Türkiye nüfusunun genel artış eğilimini göstermektedir.

### Yıllara Göre Trafiğe Kayıtlı Araç Sayısı

```{r}
ggplot(trafik, aes(x = yil, y = arac_sayisi)) +
  geom_line(linewidth = 1) +
  geom_point(size = 2) +
  scale_x_continuous(breaks = trafik$yil) +
  scale_y_continuous(labels = label_number(big.mark = ".")) +
  labs(
    title = "Yıllara Göre Trafiğe Kayıtlı Araç Sayısı",
    x = "Yıl",
    y = "Araç Sayısı"
  ) +
  theme_minimal()
```

Bu grafik, araç sayısının yıllar içinde nasıl değiştiğini göstermektedir.

### Yıllara Göre Toplam Kaza Sayısı

```{r}
ggplot(trafik, aes(x = yil, y = kaza_sayisi)) +
  geom_line(linewidth = 1) +
  geom_point(size = 2) +
  scale_x_continuous(breaks = trafik$yil) +
  scale_y_continuous(labels = label_number(big.mark = ".")) +
  labs(
    title = "Yıllara Göre Toplam Kaza Sayısı",
    x = "Yıl",
    y = "Kaza Sayısı"
  ) +
  theme_minimal()
```

Bu grafik, toplam kaza sayısındaki yıllık değişimi göstermektedir.

### Birlikte Değişim Analizi

```{r}
trafik_endeks <- trafik %>%
  mutate(
    nufus_endeks = nufus / first(nufus) * 100,
    arac_endeks = arac_sayisi / first(arac_sayisi) * 100,
    kaza_endeks = kaza_sayisi / first(kaza_sayisi) * 100
  )
```

```{r}
ggplot(trafik_endeks, aes(x = yil)) +
  geom_line(aes(y = nufus_endeks, color = "Nüfus"), linewidth = 1.1) +
  geom_line(aes(y = arac_endeks, color = "Araç Sayısı"), linewidth = 1.1) +
  geom_line(aes(y = kaza_endeks, color = "Kaza Sayısı"), linewidth = 1.1) +
  scale_x_continuous(breaks = trafik_endeks$yil) +
  labs(
    title = "2009=100 Endeksine Göre Nüfus, Araç Sayısı ve Kaza Sayısı",
    x = "Yıl",
    y = "Endeks Değeri",
    color = "Değişken"
  ) +
  theme_minimal()
```

Üç temel değişkenin yıllar içindeki değişimini daha rahat kıyaslayabilmek için, bu grafikte değişkenler 2009 yılı 100 kabul edilerek endekslenmiştir. Böylece nüfus, araç sayısı ve kaza sayısının yıllar içindeki artış hızları aynı ölçekte karşılaştırılabilmiştir.

### Oran Bazlı Analizler



### 100.000 Kişi Başına Kaza Sayısı

```{r}
ggplot(trafik, aes(x = yil, y = kaza_100000_nufus)) +
  geom_line(linewidth = 1) +
  geom_point(size = 2) +
  scale_x_continuous(breaks = trafik$yil) +
  labs(
    title = "100.000 Kişi Başına Kaza Sayısı",
    x = "Yıl",
    y = "Kaza Sayısı"
  ) +
  theme_minimal()
```

Bu oran, nüfus artışından bağımsız olarak kaza yoğunluğunu görmeyi sağlar.

### 10.000 Araç Başına Kaza Sayısı

```{r}
ggplot(trafik, aes(x = yil, y = kaza_10000_arac)) +
  geom_line(linewidth = 1) +
  geom_point(size = 2) +
  scale_x_continuous(breaks = trafik$yil) +
  labs(
    title = "10.000 Araç Başına Kaza Sayısı",
    x = "Yıl",
    y = "Kaza Sayısı"
  ) +
  theme_minimal()
```

Bu grafik, araç sayısı artsa bile araç başına düşen kaza riskinin nasıl değiştiğini göstermektedir.

### 100.000 Kişi Başına Ölüm Sayısı

```{r}
ggplot(trafik, aes(x = yil, y = olu_100000_nufus)) +
  geom_line(linewidth = 1) +
  geom_point(size = 2) +
  scale_x_continuous(breaks = trafik$yil) +
  labs(
    title = "100.000 Kişi Başına Ölüm Sayısı",
    x = "Yıl",
    y = "Ölüm Sayısı"
  ) +
  theme_minimal()
```

Bu grafik, kaza sayısından bağımsız olarak kaza başına düşen ölüm oranını ifade etmektedir.

### 100.000 Kişi Başına Yaralı Sayısı

```{r}
ggplot(trafik, aes(x = yil, y = yarali_100000_nufus)) +
  geom_line(linewidth = 1) +
  geom_point(size = 2) +
  scale_x_continuous(breaks = trafik$yil) +
  labs(
    title = "100.000 Kişi Başına Yaralı Sayısı",
    x = "Yıl",
    y = "Yaralı Sayısı"
  ) +
  theme_minimal()
```

Bu grafik, kaza sayısından bağımsız olarak kaza başına düşen yaralanma oranını ifade etmektedir.

### Değişkenler Arasındaki İlişki

Bu bölümde nüfus, araç sayısı ve kaza sayısındaki ilişki grafiksel olarak ifade edilerek incelenmiştir.

### Araç Sayısı ile Kaza Sayısı İlişkisi

```{r}
ggplot(trafik, aes(x = arac_sayisi, y = kaza_sayisi)) +
  geom_point(size = 3) +
  geom_smooth(method = "lm", se = FALSE, linewidth = 1) +
  scale_x_continuous(labels = label_number(big.mark = ".")) +
  scale_y_continuous(labels = label_number(big.mark = ".")) +
  labs(
    title = "Araç Sayısı ile Kaza Sayısı Arasındaki İlişki",
    x = "Araç Sayısı",
    y = "Kaza Sayısı"
  ) +
  theme_minimal()
```

Bu grafik, araç sayısı ile kaza sayısı arasında genel ilişkinin yönünü göstermektedir.

### Nüfus ile Kaza Sayısı İlişkisi

```{r}
ggplot(trafik, aes(x = nufus, y = kaza_sayisi)) +
  geom_point(size = 3) +
  geom_smooth(method = "lm", se = FALSE, linewidth = 1) +
  scale_x_continuous(labels = label_number(big.mark = ".")) +
  scale_y_continuous(labels = label_number(big.mark = ".")) +
  labs(
    title = "Nüfus ile Kaza Sayısı Arasındaki İlişki",
    x = "Nüfus",
    y = "Kaza Sayısı"
  ) +
  theme_minimal()
```

### Bulgular ve Yorum

Elde edilen bulgular değerlendirildiğinde, 2009–2024 döneminde Türkiye nüfusunun sürekli arttığı, ancak trafiğe kayıtlı araç sayısındaki artışın daha yüksek bir hızda gerçekleştiği görülmektedir. Buna karşılık kaza sayısı her yıl aynı doğrultuda artmamış, bazı yıllarda düşüşler ve dalgalanmalar gözlenmiştir.

Bu durum, araç sayısındaki artışın tek başına kaza sayısını açıklamak için yeterli olmadığını düşündürmektedir. Araç güvenlik teknolojilerindeki gelişmeler, yol altyapısındaki iyileşmeler, denetimlerin artması, sürücü davranışlarındaki değişimler ve olağanüstü dönemler bu farklılaşmayı açıklayabilecek unsurlar arasında yer almaktadır.

Özellikle oran bazlı göstergeler incelendiğinde, mutlak sayıların artmasına rağmen göreli riskin bazı dönemlerde sabit kaldığı ya da azaldığı görülebilir. Bu nedenle trafik güvenliğini değerlendirirken yalnızca toplam kaza sayısına değil, nüfus ve araç sayısına göre normalize edilmiş göstergelere de bakmak gerekmektedir.

Buna ek olarak 2020 yılında nüfus ve araç sayısının parelel düzeyde artışı devam ederken kaza sayısında dramatik bir düşüş yaşandığı fark edilmiştir. Bunun durumun temel sebebi 2020 yılında Covid pandemisi nedeniyle getirilen sokağa çıkma yasaklarına bağlı olarak trafik yoğunluğunun düşmesi olarak yorumlanmıştır.

### Sonuç

Bu projede, Türkiye’de 2009–2024 yılları arasında nüfus, trafiğe kayıtlı araç sayısı ve trafik kazaları arasındaki ilişki incelenmiştir. Analiz sonucunda, araçlaşmanın nüfustan daha hızlı arttığı; buna karşın kaza sayısının aynı hızda artmadığı görülmüştür. Bu bulgu, trafik güvenliğinin yalnızca araç sayısına bağlı olmadığını, farklı yapısal ve davranışsal faktörlerin de etkili olduğunu göstermektedir.

Sonuç olarak, trafik güvenliğine ilişkin değerlendirmelerde hem mutlak göstergelerin hem de oran bazlı göstergelerin birlikte kullanılması daha anlamlı sonuçlar vermektedir.

### Kullanılan Araçlar ve Not

Bu proje R programlama dili kullanılarak hazırlanmış, Quarto ile raporlanmış ve GitHub Pages üzerinde yayımlanmıştır.

Bu çalışmada analiz sürecini desteklemek amacıyla yapay zekâ araçlarından yararlanılmıştır. Nihai değerlendirme, yorumlama ve yazım aşamaları tarafımızca gözden geçirilmiştir.

### Hazırlayanlar
#### Erdem ASLANYILMAZ
#### Muhammed Talha BÜYÜK
#### Oğuzhan ŞENEL